臺灣士林地方法院民事判決
109年度訴字第1012號
原      告  臺北市立聯合醫院

法定代理人  黃勝堅  
訴訟代理人  林悟玄律師
            羅桂芬  
            蔡宜茹  
被      告  太和環保有限公司


法定代理人  陳麒婷  
訴訟代理人  黃文明律師
上列當事人間請求損害賠償事件，本院於民國110年11月15日言
詞辯論終結，判決如下：
    主      文
被告應給付原告新臺幣肆佰零陸萬陸仟零參拾玖元，及其中新臺
幣參佰玖拾玖萬參仟玖佰參拾玖元自民國一百零九年五月八日起
，其中新臺幣柒萬貳仟壹佰元自民國一百零九年八月十五日起，
均至清償日止，按年息百分之五計算之利息。
訴訟費用由被告負擔。
本判決第一項於原告以新臺幣壹佰參拾陸萬元為被告供擔保後，
得假執行，但被告如以新臺幣肆佰零陸萬陸仟零參拾玖元為原告
預供擔保，得免為假執行。
    事實及理由
壹、程序部分：按訴狀送達後，原告不得將原訴變更或追加他訴
    。但擴張或減縮應受判決事項之聲明者，不在此限，民事訴
    訟法第255條第1項第3款定有明文。本件原告起訴聲明為：
    被告應給付原告新臺幣（下同）4,009,141元，及自起訴狀
    繕本送達翌日起至清償日止按年息5%計算之利息；願供擔保
    ，請准予宣告假執行（見臺灣臺北地方法院109年度訴字第2
    510號卷【下稱北院卷】第7頁）。嗣於審理中經擴張、減縮
    聲明，最終聲明為：被告應給付原告4,066,039元，及其中3
    ,993,939元自起訴狀繕本送達翌日起，其中72,100元自民國
    109年8月12日書狀繕本送達翌日起，均至清償日止按年息5%
    計算之利息；願供擔保，請准宣告假執行（見本院卷二第23
    8頁）。經核原告前揭聲明之變更，未變更請求權基礎，係
    擴張應受判決事項之聲明，揆諸首開法條規定，應予准許。
貳、實體部分
一、原告起訴主張：
  ㈠原告於107年7月9日與被告簽訂「臺北市立聯合醫院107至109
    年度一般事業廢棄物（含R-0401）委託清除處理勞務採購案
    合約書」（下稱系爭契約），委託被告清運原告所屬7大院
    區之一般事業廢棄物、玻璃製品（廢玻璃）、巨大垃圾，契
    約期限自107年8月1日起至109年7月31日止。系爭契約需求
    暨規範說明書並約定被告應確保於契約期間之廢棄物清除許
    可證及D-0599或R-0503、R-0401處理機構許可證之效期。又
    依系爭契約第16條第1項第14款、第15款及第3項之約定，倘
    被告有違反環境保護或勞工安全衛生等有關法令，情節重大
    者，原告得以書面通知被告終止契約或解除契約之部分或全
    部，原告並自行或洽其他廠商完成契約，如有不足金額，被
    告應將該項差額賠償原告。
　㈡嗣因原告違反廢棄物清理法，遭臺北市環境保護局（下稱北
    市環保局）於108年5月9日廢止廢棄物清除許可證，依法已
    不得再從事廢棄物清運，而無法履行系爭契約，原告遂通知
    被告自108年5月9日起終止系爭契約，並另於108年5月10日
    決標「臺北市立聯合醫院一般事業廢棄物（含R-0401）委託
    清除處理短期勞務採購案」，契約期間自108年5月10日至10
    8年8月9日止（下稱系爭短約），再續辦「臺北市立聯合醫
    院108至110年度一般事業廢棄物（含R-0401）委託清除處理
    勞務採購案」長約，履約期限自108年9月1日至110年8月31
    日（下稱系爭新約），因前揭被告廢照致廢棄物清運中斷危
    機，原告遂將所屬7大院區拆成系爭新約之A標、B標，俾靈
    活因應緊急事變調度。
  ㈢因被告前揭違約情事，致原告需另行洽其他廠商以系爭短約
    及系爭新約完成108年5月10日起至109年7月31日期間被告未
    完成之廢棄物清除工作，並因而受有如附表所示總計4,990,
    876元之差額支出損害，扣除被告可領回履約保證金141,150
    元及未領價金768,485元，再扣除履約保證金定存單到期利
    息15,202元，抵銷後尚應賠償原告4,066,039元，爰依系爭
    契約第16條約定及民法第226條第1項規定請求被告賠償等語
    ，並聲明：被告應給付原告4,066,039元，及其中3,993,939
    元自起訴狀繕本送達翌日起，其中72,100元自109年8月12日
    書狀繕本送達翌日起，均至清償日止按年息5%計算之利息；
    願供擔保，請准宣告假執行（見本院卷二第238頁）。
二、被告則以：其於108年5月8日始遭廢止清運許可證，原告竟
    於108年4月間即已另行招標，未與被告協商，故意損害被告
    權利，屬權利濫用。原告是否有依政府採購法辦理系爭短約
    及系爭新約之招標，均有疑問。又系爭新約A標之得標廠商
    與系爭短約之廠商為同一人，系爭短約或系爭新約之廠商其
    履約價格皆有高出系爭契約1倍以上之情形，該招標程序實
    令人難服，恐有圖利特定廠商之嫌。而被告於遭廢照後仍委
    託同業代為清運工作，仍有履約能力，故原告自不得沒收其
    履約保證金，並請求酌減保證金等語置辯，並聲明：原告之
    訴及其假執行之聲請均駁回；如受不利之判決，願供擔保，
    請准予宣告免為假執行。
三、兩造不爭執事項：
  ㈠兩造於107年7月9日簽訂系爭契約，由原告委託被告清運原告
    所屬7大院區之一般事業廢棄物、玻璃製品（廢玻璃）、巨
    大垃圾，契約期間自107年8月1日起至109年7月31日止（見
    北院卷第19至60頁）。
　㈡被告因違反廢棄物清理法，遭北市環保局於108年5月8日以北
    市環清字第1083023989號函廢止其乙級廢棄物清除許可證，
    並勒令自發文日起不得再從事廢棄物清除業務（下稱系爭廢
    照處分）；被告已於108年5月9日收受該處分（見本院卷二
    第14頁、卷一第136頁書狀第5行）。
　㈢原告於108年5月20日以北市醫工字第10833288800號函通知被
    告，主張因被告自108年5月9日起已無履約能力而終止系爭
    契約；被告並於108年5月22日收受該函文（見北院卷第105
    頁、本院卷一第154頁回執）。
　㈣原告於108年5月25日與訴外人達和廢棄物清除股份有限公司
    簽立系爭短約，履約期間自108年5月10日至108年8月9日止
    （見北院卷第63至104頁）。
　㈤原告於108年8月20日與訴外人達和廢棄物清除股份有限公司
    簽立系爭新約A標，履約期間自108年9月1日至110年8月31日
    （見北院卷第107至155頁）。
　㈥原告於108年8月20日與訴外人義明環保有限公司簽立系爭新
    約B標，履約期間自108年9月1日至110年8月31日（見北院卷
    第157至205頁）。 
四、得心證之理由：
  ㈠系爭契約是否業經原告合法終止?
  ⒈按廢棄物清理法第41條第1項本文規定「從事廢棄物清除、處
    理業務者，應向直轄市、縣（市）主管機關或中央主管機關
    委託之機關申請核發公民營廢棄物清除處理機構許可文件後
    ，始得受託清除、處理廢棄物業務。」，同法第42條授權訂
    定之公民營廢棄物清除處理機構許可管理辦法第27條第3項
    復規定「清除、處理機構經撤銷或廢止許可證者，自處分書
    送達之日起，不得再從事廢棄物清除、處理業務。但已從事
    清除、處理而未完竣者，應依直轄市、縣（市）主管機關之
    指示辦理，所需費用由清除、處理機構自行負擔。」。經查
    ：被告因有多項違反廢棄物清理法之事實，遭北市環保局於
    108年5月8日以系爭廢照處分廢止其乙級廢棄物清除許可證
    ，並勒令自發文日起不得再從事廢棄物清除業務，被告已於
    108年5月9日收受該處分，為兩造所不爭執（見前揭不爭執
    事項㈡）。則依前揭規定，被告確已自108年5月9日起不得再
    從事廢棄物清除業務，而無法履行系爭契約無訛。
　⒉又依系爭契約第16條第1項第14款、第15款約定「廠商履約有
    下列情形之一者，機關得以書面通知廠商终止契約或解除契
    約之部分或全部,且不補償廠商因此所生之損失：14.違反環
    境保護或勞工安全衛生等有關法令，情節重大者。15.違反
    法令或其他契約約定之情形，情節重大者。」，則被告既經
    主管機關認定有多次違反廢棄物清理法之事實，且遭廢證處
    分，而喪失履約能力，自屬前揭約款所指違反環境保護等有
    關法令，情節重大之情事，則原告據此約定終止契約事由，
    向被告主張終止系爭契約，自屬有理，該終止契約之意思表
    示並已到達被告，則系爭契約業經原告於108年5月22日合法
    終止（見前揭不爭執事項㈢）。
  ㈡原告得否向被告請求賠償如附表所示總計4,990,876元價差？
　⒈被告已於108年5月9日起不得再從事廢棄物清除業務，並經原
    告合法解除系爭契約，業如前述，則原告為處理其所屬各院
    區之廢棄物，自應另行委託第三人從事廢棄物清運，而與第
    三人簽立系爭短約及系爭新約。又系爭契約、系爭短約及系
    爭新約，關於應清運物品之單價，各如附表所載數額，亦有
    各該契約之決標後詳細價目表在卷可稽（見北院卷第207頁
    、第209頁、第211頁、第213頁），是以系爭契約與系爭短
    約及系爭新約A、B標，確有如附表所示之價差，業堪認定。
　⒉又依系爭契約第16條第3項約定「契約經依第1款（按應為項
    之誤）約定或因可歸責於廠商之事由致終止或解除者，機關
    得自通知廠商終止或解除契約日起，扣留廠商應得之履約費
    用，包括尚未領取之各階段或各期履約費用等，並不發還廠
    商之履約、差額保證金。至本契約經機關自行或洽其他廠商
    完成後，如該扣留之履約費用扣除機關為完成本契約所支付
    之一切費用及所受損害後有剩餘，機關應將該剩餘金額給付
    廠商；無洽其他廠商完成之必要者，亦同。如有不足者，廠
    商應將該項差額賠償機關。」，業已就可歸責於被告之事由
    致終止系爭契約後續委託事務由原告或第三人完成之費用差
    額約定應由被告賠償，則原告請求被告賠償如附表所示之價
    差總計4,990,876元，自屬有據。
　⒊被告抗辯本件履約保證金為500,000元，即為違約金最高額度
    云云。惟按違約金有賠償性違約金及懲罰性違約金，其性質
    及作用各自不同。前者係以違約金作為債務不履行所生損害
    之賠償總額之預定，債權人除違約金外，不得另行請求損害
    賠償；後者則係以強制債務履行為目的，確保債權效力之強
    制罰，於債務不履行時，債權人除得請求支付違約金外，並
    得請求履行債務，或不履行之損害賠償，此時該違約金具有
    懲罰之性質，而非僅為賠償總額之預定，債務人於違約時除
    應支付違約金外，其餘因契約之約定或其他債之關係應負之
    一切賠償責任，均不受影響。再者，約定違約金額是否過高
    ？在前者係以債權人所受之損害為主要準據，後者則非以債
    權人所受損害為惟一審定標準，尚應參酌債務人違約時之一
    切情狀斷之，二者所參酌之因素並不相同。而當事人約定之
    違約金究屬何者？應依當事人之意思定之。如無從依當事人
    之意思認定違約金之種類，應綜合契約之內容及一切事實定
    之，倘於契約中將違約金與其他之損害賠償（廣義，凡具有
    損害賠償之性質者均屬之）併列者，即應認該違約金之性質
    為懲罰性違約金。俾債權人於債務人違約時，除約定之違約
    金外，並得請求其他的損害賠償，庶符合當事人訂約之真義
    （最高法院106年度台上字第1853號裁判意旨參照）。經查
    ，本件依前開說明，系爭契約因可歸責於被告之事由，經原
    告全部解除契約，依系爭契約第16條第3項原告得請求被告
    賠償重新招標之價差，顯見兩造所約定之履約保證金並非損
    害賠償「總額」預定性質之違約金，而係具有懲罰性違約金
    之性質。則本件差額之損害賠償請求，即不受該履約保證金
    500,000元上限之限制，被告此部分主張，要無理由。
　⒋被告復抗辯：原告應與其協商，其逕自委由第三人清運，且
    在被告遭廢止執照前，即已招標，系爭短約及系爭新約A標
    決標單價過高，顯屬權利濫用，其未遵守政府採購法辦理云
    云。經查：清理廢棄物機構經廢止許可證者，自處分書送達
    之日起，不得再從事廢棄物清運，業如前述，又兩造業於系
    爭契約第15條第6項約定「廠商不得將契約之部分或全部轉
    讓予他人。」（見北院卷第47頁），則被告依約自無權令第
    三人以第三人名義代被告完成契約，而其業經廢照，仍無法
    令第三人協助其以自己名義履行系爭契約，是被告主張原告
    應與其協商云云，並不可採。而原告為市立醫院，依系爭契
    約所載有多達7大院區委由被告清運廢棄物（見北院卷第60
    頁），原告於108 年4 月間既自北市環保局網站知悉被告違
    法事實，對被告恐遭廢照處理而有所警覺，自不能放任被告
    遭廢照後，各院區垃圾無人清運之情事發生，故其選擇事先
    與第三人簽立具特別生效要件之系爭短約，始能及時解決各
    院區垃圾無人清運而招致市民抱怨、媒體報導之危機，實屬
    正辦。且其所決標之系爭短約第7條並載明特別生效要件「
    如本機關現有廠商，經主管機關廢止清除許可證，本契約自
    動生效，反之以廢標處理」（見北院卷第71頁），顯見系爭
    短約是否生效，純取決於被告之清除許可證是否遭廢止；又
    因被告遭廢照之突發變故，原告為使轄下各院區廢棄物有廠
    商能無縫接軌繼續清運，事出緊急，且屬短期契約，其招標
    時效及條件，自無法與常態性之清運業務價格相比擬；是被
    告主張原告權利濫用，要屬無據。至被告尚主張原告未遵守
    政府採購法，惟觀諸系爭短約及系爭新約A標、B標之契約書
    ，視各得標廠商成本、利潤不同，單價固有不同，惟除單價
    外之其餘契約條件則文義相仿，被告空言主張原告未遵守政
    府採購法，均未舉證以主張此對己有利之事實，並不可採。
　㈢原告得請求被告賠償之數額：
　⒈系爭契約第11條第3項第4款約定「廠商所繳納之履約保證金
    及其孳息得部分或全部不予發還之情形：因可歸責於廠商之
    事由，致部分終止或解除契約者，依該部分所占契約金額比
    率計算之保證金；全部終金或解除契約者，全部保證金。」
    （見北院卷第37至38頁）。本件原告曾以本金500,000元銀
    行定期存單設定質權予被告，以為履約保證金500,000元之
    交付，又系爭契約原告已履行比例為28.23%，為兩造所不爭
    執。則依前揭約定，原告主張其終止系爭契約後，未履行之
    部分，該比例之保證金358,850元（計算式：500,000元*【1
    -28.23%】=358,850元），不予發還，則應退還被告履約保
    證金為141,150元（計算式：500,000元-358,850元=141,150
    ），即屬有據。
　⒉被告主張約定違約金過高，且為定型化契約，有利原告云云
    。按約定之違約金額過高者，法院得減至相當之數額，民法
    第252條亦有明定。而本件履約保證金屬懲罰性違約金，業
    如前述，故衡量約定違約金額是否過高，非以原告所受損害
    為唯一審定標準，尚應參酌被告違約時之一切情狀斷之。經
    審酌被告多次違反廢棄物清理法，遭北市環保局為廢照處分
    ，致無法履行系爭契約，違約情節重大，認原告依履約比例
    沒收前揭保證金為懲罰性違約金之範圍內，應屬適當。被告
    主張酌減履約保證之違約金，並無理由。
　⒊從而，本件原告得請求被告賠償前揭價差總計4,990,876元，
    應返還之履約保證金為141,150 元，業如前述；而被告尚有
    未領取之契約價金為768,485元；原告復已就前揭履約保證
    金定存單之利息15,202元行使抵銷扣除之。綜上所述，原告
    尚得對被告請求賠償之價差損害金額為4,066,039元（計算
    式：4,990,876元-768,485 元-141,150 元-15,202元＝4,066
    ,039元）。
　⒋末按給付無確定期限者，債務人於債權人得請求給付時，經
    其催告而未為給付，自受催告時起，負遲延責任。其經債權
    人起訴而送達訴狀，或依督促程序送達支付命令，或為其他
    相類之行為者，與催告有同一之效力；遲延之債務，以支付
    金錢為標的者，債權人得請求依法定利率計算之遲延利息，
    民法第229 條第2 項、第233 條第1 項前段分別定有明文。
    又應付利息之債務，其利率未經約定，亦無法律可據者，週
    年利率為百分之5 ，亦為同法第203 條所明定。本件原告起
    訴聲明本金部分為4,009,141元，復於109年8月12日準備書
    狀擴張請求本金部分4,081,241元，是其就前揭請求4,066,0
    39元部分，及其中3,993,939元（未逾起訴聲明之本金）自
    起訴狀繕本送達翌日即109年5月8日（見北院卷第293頁送達
    證書）起，其中72,100元自前揭準備書狀繕本送達翌日即10
    9年8月15日起（見本院卷一第127頁筆錄被告主張收受日、
    第132頁回執），均至清償日止按年息5%計算之利息，為有
    理由，應予准許。
五、綜上所述，原告依系爭契約請求被告給付4,066,039元，及
    其中3,993,939元自109年5月8日起，其中72,100元自109年8
    月15日起，均至清償日止按年息5%計算之利息，為有理由，
    應予准許。
六、兩造分別陳明願供擔保請准宣告及免為假執行，經核均無不
    合，爰分別酌定相當擔保金額准許之。　　
七、本件事證已臻明確，兩造所提其餘攻擊防禦方法及證據，經
    本院審酌後，核與本件判決結果不生影響，爰不一一論述，
    附此敘明。
八、訴訟費用負擔之依據：民事訴訟法第78條。　　
中　　華　　民　　國　　110 　年　　12　　月　　15　　日
                  民事第二庭  法  官  陳菊珍
以上正本係照原本作成。
如對本判決上訴，應於判決送達後20日內向本院提出上訴狀，若
委任律師提起上訴者，應一併繳納上訴審裁判費，否則本院得不
命補正逕行駁回上訴。
中　　華　　民　　國　　110 　年　　12　　月　　15　　日
                              書記官  張淑敏
附表：
　 期間 　 　 計價單位 舊約單價 新約單價 契約差額 數量（每公噸/每公斤/每車次） 費用總差額 系爭短約 108.05.10～108.08.31 　 一般事業廢棄物 每公噸/元 $2,583  $4,617.32 $2,034.32 856.38 $1,742,151  　 　 　 玻璃製品 每公斤/元 $6  $11.97 $5.97 23471.72 $140,126  　 　 　 巨大垃圾 每車次/元 $3,400  $5,985 $2,585 48 $124,080  系爭新約 108.09.01～110.08.31 A 一般事業廢棄物 每公噸/元 $2,583  $3,500 $917 949.74 $870,912  　 　 　 玻璃製品 每公斤/元 $6  $12 $6 22720.5 $136,323  　 　 　 巨大垃圾 每車次/元 $3,400  $6,300 $2,900 16 $46,400  　 　 B 一般事業廢棄物 每公噸/元 $2,583  $3,950 $1,367 1333.2 $1,822,484  　 　 　 玻璃製品 每公斤/元 $6  $6 $0 　 $0  　 　 　 巨大垃圾 每車次/元 $3,400  $4,500 $1,100 33 $36,300  　 108.09.01～110.08.31 A 一般事業廢棄物 每公噸/元 　 　 　 　 　 　 　 　 玻璃製品 每公斤/元 　 　 　 　 　 　 　 　 巨大垃圾 每車次/元 $3,400  $6,300 $2,900 15 $43,500  　 　 B 一般事業廢棄物 每公噸/元 　 　 　 　 　 　 　 　 玻璃製品 每公斤/元 　 　 　 　 　 　 　 　 巨大垃圾 每車次/元 $3,400  $4,500 $1,100 26 $28,600  　 　 　 　 　 　 　 　 　 $4,990,876  　 　 　 　 　 　 　 　 應退還履約保證金 ($141,150) 　 　 　 　 　 　 　 　 未領契約價金 ($768,485) 　 　 　 　 　 　 　 　 定存單利息 ($15,202) 　 　 　 　 　 　 　 　 最終訴之聲明請求金額 $4,066,039